最高法院民事判決　　　　　　　　　　　　　　　八十六年度台上字第三七一三號
　　上 訴 人　甲○○
　　　　　　　丁○○
　　被上訴人　乙○○
　　　　　　　丙○○
右當事人間請求拆屋還地事件，上訴人對於中華民國八十六年三月十七日台灣高等法
院台南分院第二審判決（八十五年度上字第四三四號），提起上訴，本院判決如左：
    主  文
上訴駁回。
第三審訴訟費用由上訴人負擔。
    理  由
本件被上訴人主張：坐落雲林縣西螺鎮○○段九二四之六、九二四之七、九二四之八
號三筆土地（下稱系爭土地）為伊二人所共有，所有權應有部分各為二分之一，其中
九二四之八號土地如原判決附圖（下稱附圖）所示Ａ部分面積○點○○六○公頃，遭
上訴人丁○○無權占用建有平房；同筆九二四之八號、同段九二四之七號、九二四之
六號土地如附圖所示Ｂ部分面積共○點○○九二公頃，遭上訴人甲○○無權占用建有
本國式磚木造住宅等情。爰本於民法第七百六十七條所有物返還請求權之法律關係，
求為命上訴人應將系爭土地上之地上物拆除，並將土地返還被上訴人之判決。（第一
審判決除就上訴人丁○○拆除地上物部分為被上訴人敗訴之判決外，餘均為被上訴人
勝敗之判決，被上訴人未就其敗訴之部分聲明不服，上訴人各就其敗訴部分提起上訴
）。
上訴人丁○○則以：如附圖所示Ａ部分上之建物，係伊於民國五十九年十二月二十四
日向訴外人林如錦購買取得所有權，因該建物坐落之土地，即同段九二四之八號土地
為已故王順利所有，故於購屋同時，與王順利訂立不定期租賃契約，其後王順利死亡
，伊仍每年向王順利之繼承人王正雄等九人繳交租金。被上訴人雖標得系爭土地，惟
依民法第四百二十五條之規定，伊對於被上訴人享有租賃權，被上訴人不得訴請拆屋
等語。上訴人甲○○亦以：如附圖所示Ｂ部分建物係伊所建，曾經基地所有權人即伊
父王順利同意無償使用，非無權占有，被上訴人僅能請求土地使用之補償費，不能請
求拆屋交地。且被上訴人買受之西螺段九二四之六號地上房屋，其牆壁及屋簷均越界
超過伊所有九二四之一○號、九二四號土地，且有一鐵梯掛在伊之上述土地內，如被
上訴人要求伊拆屋，則被上訴人就上開越界部分，亦應拆除，始為公平等語。資為抗
辯。
原審依調查證據為辯論之結果，以：被上訴人主張其前開土地遭上訴人占用建屋之事
實，業據提出土地登記簿謄本為證，並經第一審會同雲林縣西螺地政事務所現場勘驗
及測量，製有勘驗筆錄及土地複丈成果圖在卷可稽，復經原審履勘現場查明無訛，且
為上訴人所不爭執，自可信為真實。上訴人雖以前詞置辯，並提出稅籍資料、租賃契
約、繳納房屋及地價稅、水電費收據為證。惟查，據上訴人甲○○於第一審陳稱：「
丁○○是我弟弟王正雄之妻，他的房子（指系爭建物）是去年翻修，是祖先留下來的
，之前是我父母親（指王順利夫婦）住的，……。」；證人即林如錦之夫王玉樹證稱
：「丁○○（占用）部分（房屋）是我賣的，是賣房子，地是父親的，房子是我父親
向人家作保賠償要賣，那時我與我太太訂婚，與太太商量結果拿我太太之私房錢向我
父親買的，登記稅籍為我太太名義，後來我生意急需錢，沒錢，就賣給丁○○。」等
語。由是以觀，系爭房屋是上訴人丁○○之夫王正雄兄弟之祖先留下來的，堪予認定
。而依證人王玉樹上開證言，因其父王順利為人作保賠償要賣房子，伊始與未婚妻林
如錦商量，將未婚妻之私房錢拿出來向伊父親買下系爭祖產房屋。然查證人王玉樹係
二十一年十二月二十七日出生，據其所陳明，有筆錄在卷可按，已滿六十四歲之人，
又據其陳稱，伊與林如錦結婚已近四十年，則衡諸三、四十年前之台灣未婚女子，又
能積存有多少私房錢，縱有積存，亦不敢表明，更不用提拿出來公然向未婚夫家買下
祖產賴以居住之房屋，豈不啟人取笑。而縱能有此積蓄買下一棟不連同基地之房屋，
亦顯然價金非多，此區區小數，又何需王順利於兒子結婚前夕，出賣祖屋替人還債，
貽羞鄉里，復置一家十餘口居於何處？又果真負債就要賣祖產，何以於六十八年間向
銀行貸款新台幣（以下同）三百五十萬元之債務，未賣祖產而遭法院拍賣，並由被上
訴人拍定？均有違常情。此外，又無其他證據足資證明王順利確有將系爭房屋出賣與
林如錦。上訴人丁○○雖提出其與王順利訂立之租賃契約書一件為證，惟已據被上訴
人否認該私文書之真正，上訴人自應就該文書之真正舉證以實其說。據證人王玉樹證
稱：「以前（房子）是我的時候，並未付租金給父親，賣給丁○○後就有了，因為當
時未有親戚關係。」「父親生病以前是（將租金）拿給我父親，後來父親生病，因為
經濟也不好，父親不願拿租金，拿給我兄弟，但因兄弟生活比我好，所以就由我收取
。」等語。果如王玉樹所言，房屋屬於其妻林如錦所有時，不用付租金，而丁○○買
受系爭房屋時，因未有親戚關係，所以要付租金，尚合常情，然買受該房屋兩個月後
也入門成為王順利之媳婦，何以王順利厚此薄彼，同樣是媳婦買房子使用土地，有的
要付租金，有的不用付租金，殊令人費解？再者，王順利沒生病，就要收租金，生病
後，急需醫療費用，反而不願收租金，上訴人丁○○即將該租金交付與非土地所有權
人之王玉樹收受，亦有違常情，且核與其於第一審所稱，係向王順利繳交地租，直至
王順利死亡，轉向繼承人王正雄等九人繳交之陳述不符。再者，一年租金僅新台幣一
千五百元，王順利或王正雄等九人，或王玉樹竟收得下，簡直匪夷所思？是上訴人丁
○○主張其就系爭房屋之基地與原土地所有權人王順利或其繼承人成立不定期租賃關
係，得繼續占有使用系爭土地云云，不足採信。至上訴人聲請鑑定上開租賃契約書是
否製作於五十九年間，以目前科學鑑定技術，尚無可能，故不予送鑑定。又上訴人丁
○○雖提出雲林縣稅捐稽徵處七八雲稅財課字第三七六八號簡便行文表（即稅籍證明
）一件為證，證明其於五十九年十二月二十四日因買賣而取得系爭房屋之稅籍。然查
，依該簡便行文表主旨二記載：「房屋稅資料依法僅屬稽徵機關核課房屋稅之依據，
至於是否可用以證明房屋之所有權應由採證之機關斟酌決定。」，有該簡便行文表附
卷可稽。是該簡便行文表尚不足以證明丁○○與林如錦間有買賣關係，更不足以證明
系爭房屋原為林如錦所有。尤有甚者，該簡便行文表記載之房屋面積為三一點八坪，
與系爭房屋面積經實測結果為一八點一五坪亦有不符。是該簡便行文表所載之房屋，
是否為系爭房屋，不無疑義。另據被上訴人稱：伊依據該函（即簡便行文表）至雲林
縣稅捐稽徵處查明始末，稅捐處告以丁○○係於七十八年間才以五十九年十二月二十
四日因房屋買賣要更正納稅名義為由，申請發給該稅籍證明等情，丁○○對此亦不爭
執。是該稅籍證明，亦不足以證明丁○○有買賣系爭房屋之事實。上訴人丁○○另提
出雲林縣政府六十二年上期房屋稅繳納通知書（收據）一件，然查該通知所記載之住
址為西螺鎮光華里九八號，與本件系爭房屋坐落西螺鎮光華里十二號，並不相同，是
該繳納通知書亦不足以證明上訴人丁○○係繳納系爭房屋之房屋稅，縱使能證明，亦
僅能證明繳納系爭房屋稅之事實，並不能證明系爭房屋係其所有。何況上訴人甲○○
陳稱，系爭房屋是祖先留下來的，去年經丁○○翻修後，無條件給他使用云云，已如
前述。甲○○與丁○○，分別為王順利之子與媳婦，利害與共，且同列為被告，其陳
述應可採信。從而，丁○○主張系爭房屋為其所有，證人王玉樹附合其詞，均無可採
。另按使用借貸契約非如租賃契約，有民法第四百二十五條買賣不破租賃效力之規定
（最高法院五十九年台上字第二四九○號判例參照），是借用人不得對於借用物之受
讓人，主張其有使用借用物之權利。甲○○雖抗辯，其就如附圖所示Ｂ部分建物之基
地，係經土地前所有權人王順利之同意無償使用，而建造系爭房屋一節，為被上訴人
所不爭執。惟系爭建物之基地，既由被上訴人拍定取得，揆諸前揭說明，甲○○自不
得對被上訴人主張其有繼續使用系爭土地之權利，其又未能舉證證明其就系爭建物之
基地有何其他正當使用權源，是其抗辯並非無權占有，即無足取。至於甲○○所主張
，被上訴人所有之房屋，其牆壁及屋簷均越界伊私有之九二四之一○號、九二四號土
地，且有一鐵梯設置於伊所有上開土地上縱然屬實，因非屬同時履行抗辯問題，甲○
○非不得另提起訴訟解決，尚不得執此主張被上訴人應同時履行。從而，被上訴人本
於所有物返還請求權，請求上訴人甲○○將附圖所示Ｂ部分之建物拆除，上訴人丁○
○自附圖所示Ａ部分建物遷出，均將土地交還被上訴人，為有理由，為其心證之所由
得。因而維持第一審所為上訴人敗訴之判決，駁回其上訴，經核於法並無違誤。查原
審以目前科學鑑定技術，尚無可能，故不將上訴人丁○○所提出之上開租賃契約書送
鑑定，雖未說明其依據，尚嫌速斷。然由前開理由，亦無從認定上訴人丁○○就系爭
房屋之基地與王順利或其繼承人成立不定期租賃關係，故原審之不將上開租賃契約書
送鑑定，自不生影響判決之結果。上訴論旨，猶執前詞並就原審取捨證據、認定事實
及適用法律職權行使，指摘原判決違背法令，求予廢棄，非有理由。
據上論結，本件上訴為無理由，依民事訴訟法第四百八十一條、第四百四十九條第一
項、第七十八條，判決如主文。
中      華      民      國    八十六    年     十二     月     十二     日
                              最高法院民事第三庭
                                  審判長法官  朱  建  男
                                        法官  許  澍  林
                                        法官  鄭  玉  山
                                        法官  蘇  茂  秋
                                        法官  蘇  達  志
      右正本證明與原本無異
                                              書  記  官
中      華      民      國    八十六    年     十二     月    二十三    日
